臺灣高等法院臺南分院刑事裁定
111年度毒抗字第508號
抗  告  人  
即  被  告  高立維



上列抗告人即被告因違反毒品危害防制條例案件，不服臺灣嘉義
地方法院111年度毒聲字第154號中華民國111年6月7日裁定（聲
請案號：臺灣嘉義地方檢察署111年度聲戒字第32號、110年度毒
偵字第1237號、110年度聲觀字第399號），提起抗告，本院裁定
如下：
    主  文
抗告駁回。
    理  由
一、聲請意旨略以：被告甲○○因施用第一、二級毒品海洛因、甲
    基安非他命，經臺灣嘉義地方法院（下稱原審法院）110年
    度毒聲字第515號裁定送觀察、勒戒後，認有繼續施用毒品
    之傾向，爰依毒品危害防制條例第20條第2項後段之規定，
    聲請裁定令入戒治處所施以強制戒治等語。
二、原裁定意旨略以：被告3年內未曾因施用毒品經觀察、勒戒
    或強制戒治執行完畢，因於民國110年7月29日8時許有施用
    海洛因、甲基安非他命行為，依原審法院110年度毒聲字第5
    15號裁定送觀察、勒戒後，經法務部○○○○○○○○附設勒戒處所
    （下稱臺南勒戒所）綜合判斷為「有繼續施用毒品傾向」，
    檢察官據以聲請強制戒治，依法並無不合，應予准許。爰依
    毒品危害防制條例第20條第2項後段規定，裁定被告令入戒
    治處所強制戒治，其期間為6個月以上，至無繼續強制戒治
    之必要為止，但最長不得逾1年等語。
三、被告抗告意旨略以：被告在執行勒戒前本是家中經濟支柱，
    又是單一長子，年邁母親生病（癌症）需要長期化療，全由
    被告看照一切及扶養，現疫情嚴重，期間託姐姐照顧，甚是
    擔心。被告雖使用一、二級毒品，但無危害社會情形，於執
    行觀察、勒戒期間無戒斷傾向，在接到觀察、勒戒裁定書時
    ，是自行報到執行，不懂為何需要戒治，試問執行觀察、勒
    戒時，是如何評估分數？如何斷定有再吸食傾向？不知評估
    分數之情況。被告不服提出抗告，請撤銷原裁定，給予被告
    自新機會，回歸家庭，好全心全意照顧生病的年邁母親，因
    姐姐也有自己的家庭要照顧等語。　　
四、按觀察、勒戒後，檢察官或少年法院（地方法院少年法庭）
    依據勒戒處所之陳報，認受觀察、勒戒人無繼續施用毒品傾
    向者，應即釋放，並為不起訴之處分或不付審理之裁定；認
    受觀察、勒戒人有繼續施用毒品傾向者，檢察官應聲請法院
    裁定或由少年法院（地方法院少年法庭）裁定令入戒治處所
    強制戒治，其期間為6個月以上，至無繼續強制戒治之必要
    為止，但最長不得逾1年，毒品危害防制條例第20條第2項定
    有明文。次按有無繼續施用毒品傾向之評估標準，並非完全
    以受勒戒人勒戒後之結果為準，勒戒前之各種情況，仍應作
    為評估之依據。依法務部110年3月26日修正之「有無繼續施
    用毒品傾向評估標準紀錄表」及「有無繼續施用毒品傾向評
    估標準說明手冊」規定，係以「前科紀錄與行為表現」、「
    臨床評估」、「社會穩定度」三項合併計算分數，每一大項
    皆有靜態因子與動態因子。先以靜態因子分數評分，靜態因
    子分數總分在60分（含）以上為「有繼續施用毒品傾向」；
    60分以下，與動態因子分數相加，如果總分在60分（含）以
    上，為「有繼續施用毒品傾向」。是被告有無「繼續施用毒
    品傾向」，係依具體個案之臨床實務及相關事證等情綜合判
    定，有其相當之專業依據及標準，且涉及專門醫學，適用於
    每一位受觀察、勒戒處分之人，具一致性、普遍性、客觀性
    ，倘其評估由形式上觀察，無擅斷或濫權等明顯不當之情事
    ，法院宜予尊重。
五、經查：　　　　　　
　㈠被告於110年7月29日8時許，在嘉義縣○○鄉住處內，以將海洛
    因、甲基安非他命置於玻璃球內燒烤吸食所生煙霧之方式，
    同時施用海洛因、甲基安非他命1次，業經被告於警詢、偵
    查中自白供述在卷，並有勘察採證同意書、嘉義市政府警察
    局查獲毒品案件採集尿液送驗姓名對照表（尿液編號：0Z00
    0000，採尿時間：110年7月30日11時08分）、正修科技大學
    超微量研究科技中心尿液檢驗報告（原始編號：0Z000000，
    檢驗結果：呈甲基安非他命、可待因、嗎啡陽性反應）附卷
    可憑。且被告經警於110年7月30日08時45分搜索查獲其施用
    毒品剩餘之第二級毒品甲基安非他命1包扣案（送驗數量：
    淨重0.1303公克、驗餘數量：0.1188公克），亦有嘉義市政
    府警察局搜索扣押筆錄、扣押物品目錄表、衛生福利部草屯
    療養院鑑驗書在卷可明。足認被告任意性自白與事實相符，
    其於前揭時、地，同時施用第一、二級毒品犯行堪予認定。
　㈡109年1月15日修正公布，同年7月15日施行之毒品危害防制條
    例第20條第3項及第23條第2項所謂「3年後（內）再犯」，
    應跳脫以往窠臼，以「3年」為期，建立「定期治療」之模
    式。其規定中所謂「3年後再犯」，只要本次再犯（不論修
    正施行前、後）距最近一次觀察、勒戒或強制戒治執行完畢
    釋放已逾3年者，即該當之，不因其間有無犯施用毒品之罪
    經起訴、判刑或執行而受影響。此項結論，並經最高法院大
    法庭109年度台上大字第3826號裁定闡釋明確。查被告前於9
    4年間因施用毒品受觀察、勒戒處分，於94年5月11日認無繼
    續施用毒品之傾向而釋放，經臺灣雲林地方檢察署檢察官以
    94年度毒偵字第183號為不起訴處分，有臺灣高等法院被告
    前案紀錄表、在監在押全國紀錄表暨上開不起訴處分書在卷
    足憑，本件被告於110年7月29日同時施用第一、二級毒品，
    距其最近一次觀察、勒戒處分釋放已逾3年，臺灣嘉義地方
    檢察署檢察官向原審法院聲請觀察勒戒（110年度毒偵字第1
    237號、110年度聲觀字第399號），原審法院裁定被告應送
    勒戒處所觀察、勒戒（110年毒聲字第515號），符合修正後
    毒品危害防制條例第20條第3項之規定。　　
  ㈢被告於執行觀察、勒戒期間，經臺南勒戒所評估結果：㈠前科
    紀錄與行為表現：［靜態因子］毒品相關司法紀錄：「有，15
    筆」，每筆5分（上限10分），得分10分。首次毒品犯罪年
    齡：「20歲以下，10分」（上限10分）。其他犯罪相關紀錄
    ：「有，3筆，每筆2分」（上限10分），得分6分。入所時
    尿液毒品檢驗：「多種毒品反應，10分」（上限10分）。［
    動態因子］所內行為表現：無重度、輕重度違規，亦無於所
    內抽菸（上限15分），得分0分；㈡臨床評估：［靜態因子］物
    質使用行為：「有，種類：海洛因、安非他命，10分」（上
    限10分）」。合法物質濫用：「有，種類：菸，每種2分（
    上限6分），得分2分」。使用方式：「無注射使用，0分」
    （上限10分）。使用年數：「超過一年，10分」（上限10分
    ）。［動態因子］精神疾病共病（含反社會人格）：「無，0
    分」。臨床綜合評估（含病識感、動機、態度、就醫意願）
    ：「輕度，3分」（上限7分），得分3分；㈢社會穩定度：［
    靜態因子］工作：「全職工作：○○製作、2年、月入0萬0」，
    0分。家庭：「家人藥物濫用：無，0分」。［動態因子］入所
    後家人是否訪視：「無，5分」。出所後是否與家人同住：
    「是，0分」。以上㈠至㈢項靜態因子得分合計58分，加計動
    態因子得分8分，總分合計66分，已在60分以上，綜合判斷
    為「有繼續施用毒品傾向」，業據法務部○○○○○○○○以111年5
    月25日南所衛字第11100049840號函檢附有無繼續施用毒品
    傾向證明書及評估標準紀錄表在卷可憑（見毒偵卷第86-88
    頁），該綜合判斷之結果係援引法務部110年3月26日修正之
    「有無繼續施用毒品傾向評估標準紀錄表」，該修正之評估
    標準係因應「毒品危害防制條例」之修正及最高法院刑事大
    法庭109年度台上字第3826號裁定，洽請衛生福利部協助研
    修，經該部邀集專家學者及相關機關研商後修正而完成，被
    告於觀察、勒戒期間，係由臺南勒戒所及具專業知識經驗之
    醫療人員，本其等專業，依上項評估標準為綜合判斷，據以
    判定被告「有繼續施用毒品傾向」，由形式上觀察，並無擅
    斷或濫權等明顯不當之情事。參以評估標準紀錄表係分成「
    前科紀錄與行為表現」、「臨床評估」及「社會穩定度」三
    大項目，每個項目各有細項，分別計分，上開項目係專家學
    者研商後列入評估標準，自有相當的專業依據，且各該評分
    項目均有配分上限，並無特別偏重前科紀錄，或僅以單一項
    目來認定有無繼續施用毒品傾向，而勒戒處所之組織、人員
    之資格及執行觀察、勒戒相關程序，暨判斷施用毒品者，有
    無繼續施用毒品傾向，均有相關法令嚴格規範，非可恣意而
    為，既經綜合判斷被告為有繼續施用毒品之傾向，而達應施
    以強制戒治之標準，自有依法再施以強制戒治以降低其再次
    施用毒品之危險性之必要。
　㈣又毒品危害防制條例第20條第2項關於強制戒治之規定，係屬
    強制規定，只要觀察、勒戒後，經評定受觀察、勒戒人有繼
    續施用毒品傾向者，檢察官即應聲請法院裁定受觀察、勒戒
    人應令入戒治處所強制戒治，並無任何例外規定。復觀被告
    於94年5月11日觀察、勒戒處分執行完畢釋放後，自95年至1
    06年間因施用毒品被查獲多達十餘次，並受刑之宣告與執行
    ，有臺灣高等法院被告前案紀錄表在卷足參。被告再為本件
    同時施用第一、二級毒品犯行，顯見再犯率偏高，難以戒絕
    斷癮，而強制戒治之目的，即係對於戒除毒品不易者施以機
    構內之醫療處置，以期控制或改善至完全戒除毒癮，與徒刑
    之執行有別，毒品危害防制條例第20條第2項後段明定強制
    戒治期間為6個月以上，至無繼續強制戒治之必要為止，但
    最長不得逾1年，已兼顧被告之人身自由。又被告是否有其
    他危害社會之行為，與本件是否應受強制戒治處分無涉，亦
    非本案審酌範圍。從而，原審參酌前揭有無繼續施用毒品傾
    向證明書及評估標準紀錄表，裁定令被告入戒治處所施以強
    制戒治，核無違誤，抗告意旨指摘原審裁定有誤，尚無可採
    。
六、至抗告意旨另主張其受強制戒治處分將影響家中經濟、罹病
    之年邁母親無人照顧等家庭因素，惟此部分主張之事項與法
    院是否裁定令入戒治處所強制戒治之判斷無涉，倘被告之受
    扶養權利人有應受照護需求，亦得尋求社福機構協助，不足
    據為免除強制戒治之適法理由。　
七、綜上所述，臺南勒戒所依個案之臨床實務及具體事證之綜合
    評分標準，據以判定被告「有繼續施用毒品傾向」之結果，
    原審依檢察官之聲請，裁定被告令入戒治處所強制戒治，其
    期間為6個月以上，至無繼續強制戒治之必要為止，但最長
    不得逾1年，並無不合，本件抗告為無理由，應予駁回。
據上論斷，應依刑事訴訟法第412條，裁定如主文。
中　　華　　民　　國　　111 　年　　6 　　月　　30　　日
              　　　刑事第六庭  審判長法　官  張瑛宗
                                      法　官  李秋瑩
                                      法　官  林逸梅
以上正本證明與原本無異。
不得再抗告。
                                      書記官  施淑華
中　　華　　民　　國　　111 　年　　6 　　月　　30　　日